【裁判字號】    89,重上更(四),289
【裁判日期】    900424
【裁判案由】    貪污治罪條例等
【裁判全文】
臺灣高等法院刑事判決                      八十九年度重上更(四)字第二八九號
    上  訴  人
    即  被  告  甲○○
    選      任
    辯  護  人  彭國能
    上  訴  人
    即  被  告  乙○○
    選      任
    辯  護  人  莫怡萍
                陳英鳳
右上訴人等因被告等貪污案件，不服臺灣台北地方法院八十三年度訴字第一七九六號
，中華民國八十三年十月二十二日第一審判決（起訴案號：臺灣台北地方法院檢察署
八十三年度偵字第一二九五五、一二九五六、一三二四三號）提起上訴，判決後由最
高法院第四次發回更審，本院判決如左：
    主  文
原判決關於乙○○、甲○○共同連續依據法令從事公務之人員，對於主管事務直接圖
利罪（甲○○八十二年二月驗收縮影工程部分除外）部分均撤銷。
乙○○、甲○○共同依據法令從事公務之人員，對於主管之事務，直接圖利，乙○○
處有期徒刑伍年貳月，褫奪公權參年。甲○○處有期徒刑貳年陸月，褫奪公權貳年。
乙○○、甲○○共同圖利捷群資訊系統公司新台幣陸佰玖拾陸元應予追繳並發還外交
部，如全部或一部無法追繳時，以乙○○、甲○○財產抵償之。
    事  實
一、乙○○原係外交部檔案資訊處（以下簡稱檔資處）處長（其職掌為綜理檔資處全
    處之外交部檔案管理整理，外交史料研究編譯及印行，資訊資料處理管制運用等
    業務，嗣經改調為簡任秘書），另馮立毅（已經判處罪刑確定）則為檔資處第一
    科（檔案科）科員（其職掌為(一)檔案（檔卷、條約、界圖等）管理，(二)已失時效
    檔案之處理（監毀與移送），(三)部外人士調卷，(四)協辦「外交年鑑」事務，(五)檔
    案縮影，(六)檔案設備之購置、維修，(七)檔案資訊系統管理），乙○○、馮立毅二
    人均為依據法令從事於公務之人員，對該部公文檔案，護照資料之縮影業務，均
    有主管之責任，甲○○係台北市○○○路○段四十五號四樓之四，捷群資訊系統
    公司（以下簡稱捷群公司）之實際負責人。
二、緣民國八十年四月十五日檔資處鑒於檔庫容量有限而檔卷不斷增加，且為配合檔
    案業務年度工作計劃，亟需儘早進行「檔案縮影」，並以電腦檢索查閱以健全檔
    案管理，就外交部現有歸檔檔卷約十餘萬冊，列「永久保存」類者約六萬餘冊，
    其中粗估有四萬冊擬予製縮影片，而實施外交檔案縮影業務，並簽由部長核准購
    置縮影閱讀影印機，費用約新台幣 (下同）八十三萬餘元，另兼採外包人力四至
    六人（由檔資處當時外包人力中挪調），首期以拍攝七十二萬頁計，人工費用五
    十餘萬元（按指第一期工程）。該案經外交部總務司於八十年五月二十七日與捷
    群公司簽訂外交部購置檢索閱讀複印機及委託縮攝公文檔案合約書，合約書中並
    約定縮影軟片委託捷群公司拷貝三百十三捲之複製軟片，每捲八百元，預計為二
    十五萬零四百元（按實際拍攝部份之數量捲數計算），因該合約書中約定捷群公
    司需提供工作人員至外交部工作（即外交部所稱之外包人員），乙○○即藉機介
    紹並無縮影專業技能之案外人陳天富、藍碧環、劉美雪（乙○○之弟媳）、林瑞
    男至捷群公司參與此項工作，每人每月薪水一萬八千元至二萬一千元不等，於八
    十一年五月間，該縮影工程即將驗收之際，甲○○明知捷群公司僅拍攝二二八捲
    縮影軟片，與原預定之三一三捲差距甚大，而該公司為浮報數量，故意以拷貝之
    子片一一０捲（約三十萬頁）冒充實攝之母片，向外交部稱共拍攝人事處檔卷資
    料八七五、三五０頁，製成三三八捲縮影軟片，其中並以剪接空白軟片或在縮影
    軟片後段空白部分以簽字筆（或奇異筆）偽描數百點至上千點檢索點，浮報各捲
    拍攝數量（以閱讀機檢測各捲軟片時每一檢索點代表一頁實攝資料，故檢索點和
    即為該捲軟片縮影頁數總和），以此手法虛報之數量約七萬七千餘頁。該公司承
    包該檔案縮影作業，實際拍攝數量約四十九萬六千餘頁，製成二二八捲軟片，外
    交部僅需支付縮攝檔案費三九七、五八四元，複製拷貝片二二八捲，費用一八二
    、四００元，合計五七九、九八四元，惟外交部實際支付之縮攝檔案費為八二六
    、四００元，複製拷貝費一四四、二八０元，合計九七０、六八０元，共溢領三
    九０、六九六元。因甲○○係以三三八捲之數量請款，乃向乙○○要求於驗收時
    給予配合協助，乙○○即基於圖利捷群公司之犯意，指示馮立毅謂：捷群公司拍
    攝之數量太少，不敷成本，可以在數量上彌補該公司損失等語，馮立毅明知上情
    ，竟予同意，遂與乙○○共同基於圖利捷群公司之犯意，在八十一年六月十九日
    驗收時，甲○○再次告知馮立毅，謂處長乙○○同意讓伊多報一一０捲等語，馮
    立毅明知捷群公司實際拍攝之數量請款數量不符，竟於是日會同總務司陳榮堯及
    會計處李雅玲驗收時，故不言明，遂使陳榮堯在不知之情況下，於外交部購置物
    品器材驗收單之驗收成果欄上載明合格，外交部遂據以撥款，而使捷群公司順利
    請款，得有三十九萬零六百九十六元之不法利益。
三、嗣於八十二年十二月下旬，檔資處原負責檔案縮影文件電腦建檔工作人員鄭秀娟
    及林沁異動後，接其二人職務之王瓊珠、陳影，發現上情，承辦科長邱玉汕遂
    囑該二人詳對縮影片，並質詢馮立毅，經馮立毅坦承縮影工程驗收時，知悉捷群
    公司以拷貝片一一０捲混充母片，然係奉乙○○之命驗收，至有關每捲縮影片後
    段剪接空白軟片或以奇異筆偽描檢索點之事則不知情。另馮立毅、甲○○二人分
    別於八十三年六月七日、八日法務部調查局台北市調查處及臺灣臺北地方法院檢
    察署檢察官偵查中自白，而查獲此案。
四、案經法務部調查局台北市調查處移送臺灣臺北地方法院檢察署檢察官偵查起訴。
    理  由
壹、本院查：
一、上訴人即被告乙○○矢口否認上開犯行，辯稱：未指示馮立毅准許捷群公司以拷
    貝之一一０捲子片充當母片予以適當驗收，僅知捷群公司有超拍護照資料卡縮影
    片之事，亦僅指示負責業務之資料中心主任郭金榮，可於下期驗收時，將確實所
    拍數量合併於下次驗收時合併驗收，不知道有承諾合併於另行召標之檔案縮影作
    業（按即指第二期工程）內計算，雖曾介紹劉美雪、林瑞男至捷群公司，惟實係
    該公司基於保密之要求，爰加以聘用，但從未加指示共同被告馮立毅准予驗收云
    云。惟查：
  (一)右開事實，業據已判處罪刑確定之同案被告馮立毅以及上訴人即被告甲○○二人
    分別於法務部調查局台北市調查處調查時及偵查審判中坦承不諱，且互核所述相
    符，並經外交部之承辦人楊高榮、陳榮堯、邱玉汕、郭金榮、鄭秀娟、李雅玲、
    王瓊珠、陳影及捷群公司職員陳文虎分別證述明確在卷，且有外交部八十三年
    九月十七日及八月十八日外八三政字第八三三二四七一五號、外八三政字第八三
    三二一八九一號函及其附件（即本件上揭縮影工程全部卷宗影本）在卷可查。且
    被告馮立毅業已坦承系爭縮影工程奉處長乙○○之指示捷群公司拍攝之數量太少
    ，不敷成本，可以在數量上彌補該公司損失；另共同被告甲○○亦坦承：處長乙○○同意讓其多報一一０捲，而被告乙○○擅自委請捷群公司承包護照資料卡工
    程之經費則於另行招標之北美司檔案項目，外館護照資料卡建檔項目（第二期工
    程）下列支，但均遭拒絕等情，足見被告乙○○所辯應係卸責而不足採。
  (二)被告甲○○於本院前審另主張，八十一年六月十九日驗收時，伊曾將一份工作報
    告交給馮立毅，依上開工作報告，足見捷群公司完成之捲數有三百三十八捲，並
    提出該工作報告影本一份為證。證人馮立毅於本院前審固證稱，伊有收到該份工
    作報告，並已存檔云云，惟本院前審函詢外交部，該部稱檔資處無該工作報告之
    收文紀錄，相關案卷中，亦無該項報告等語，有外交部八十七年五月十五日外 (
    八七）政字第八七０三０一一八０六號函、外交部八十八年四月十九日外（八八
    ）政字第八八０一００四四六五號函、八十八年十一月十一日外（八八）政字第
    八八四二００一八０九號函在卷可稽（見本院八十八年重上（更）三字第二一號
    卷三七頁、一六三頁），是此部分被告甲○○所供尚難採信。又馮立毅與證人陳
    榮堯均稱，驗收時係以隨機抽驗方式為之，且馮立毅尚稱如果不知道的人短時間
    驗不出來（見原審卷第四六頁），故雖未能驗出捷群公司有溢報混充，但乙○○
、馮立毅二人均知有溢報混充情形，自屬該當於圖利罪構成要件，被告乙○○、
    甲○○所辯，亦無由為其有利之認定。
二、查被告乙○○及已判決確定之馮立毅二人分別為外交部檔資處之處長及科員，本
    件縮影工程為該檔資處之業務，為被告乙○○、馮立毅二人所主管，亦據原審向
    外交部函查明確，有前開外交部函在卷可查。核被告乙○○，關於第一期縮影工
    程部分，乙○○係犯八十一年七月十七日修正前之貪污治罪條例第六條第三款之
    對於主管事務直接圖利罪（按戡亂時期貪污治罪條例於共同被告馮立毅八十一年
    六月十九日驗收行為後之八十一年七月十七日經修正為貪污治罪條例，八十五年
    十月二十三日、八十八年十一月十五日再次修正。惟戡亂時期貪污治罪條例第六
    條第三款之對於主管事務直接圖利罪之法定刑較八十一年七月十七日、八十五年
    十月二十三日、八十八年十一月十五日修正後貪污治罪條例第六條第一項第四款
    之對於主管事務直接圖利罪之法定刑為輕，依刑法第二條第一項但書之規定，乙○○應適用戡亂時期貪污治罪條例第六條第三款之罪處斷。）。按共同正犯在客
    觀上需有共同實施之行為，在主觀上須有共同犯罪之意思，而所謂共同實施之行
    為，並非限於共同實行犯罪構成要件之行為，僅須共同正犯間有共同犯罪之意思
    ，即以他人之行為視為自己行為之意思時，縱其未至參與犯罪之實行，亦成立共
    同正犯（參考韓忠謨著刑法原理第二七二頁、三一八頁及院字第一九０五號、且
    司法院大法官會議釋字第一０九號解釋，亦「以自己共同犯罪之意思參與實施犯
    罪構成要件以外之行為，或以自己共同犯罪之意思事先同謀而由其中一部分人實
    施犯罪之行為者，均為共同正犯」，法理甚明。
三、按「戡亂時期貪污治罪條例第六條第三款之圖利罪為身分犯，依同條例第三條之
    規定，無身分者與之共犯，固得成立該罪。惟無身分者構成此罪之共同正犯，必
    須與有身分者有犯意聯絡及行為分擔，亦即在合同意思範圍內，各自分擔犯罪行
    為之一部分，相互利用他人之行為，遂行其得利之目的，始克相當。否則無身分
    者（尤其被圖利者）與身分者非屬合同之平行一致性犯意聯絡，而為對立一致性
    之關係（被圖利者與圖利罪犯者，與行賄、受賄同，皆屬對立性質），縱因而得
    利，仍難以圖利罪相繩（此觀違背職務之行賄罪、受賄罪處罰輕重相去甚遠，不
    違背職務之行賄罪並不處罰，舉重以明輕，居於補充法地位之圖利罪，更應為此
    解釋）」，最高法院著有八十七年度台上字第六二六號判決可資參照。本件有關
    縮影工程契約係外交部與捷群公司簽訂，被告甲○○雖為捷群公司之負責人，即
    實際行為之人，其所為雖均代表捷群公司，惟自然人在法理上認為無法代表法人
    為不法行為，故在本件中，被告甲○○雖主觀意思或客觀行為上，其所為係代表
    捷群公司所為，然承上所述，被告甲○○之行為，仍應認為係其自己之行為而不
    能認為係捷群公司之行為，故其行為應認係圖利他人（按即捷群公司）由上所述
    ，被告乙○○、馮立毅與被告甲○○係立於圖利者平行一致之地位，依上開最高
    法院判決所示之意旨，自應以圖利罪之共犯相繩，故被告甲○○與被告乙○○為
    圖利罪之共同正犯。
四、查被告乙○○、馮立毅及甲○○三人間既有以上揭浮報數量及偽描檢索點等方式
    之縮影軟片矇混驗收，縱只由具公務員身分之被告馮立毅於八十一年六月十九日
    驗收時，依被告乙○○之指示實行圖利行為，然揆諸前開說明及刑法第三十一條
    第一項之規定，雖被告甲○○係無特定身分之人，惟其與有特定身分之被告乙○○及已判決確定之馮立毅二人就上開戡亂時期貪污治罪條例第六條第三款之對於
    主管事務直接圖利罪三人間有犯意聯絡及行為分擔，均為共同正犯。另被告甲○○在偵查中自白，有偵查卷可稽（見臺灣台北地方法院八十三年偵字第一三二四
    三號二至七頁），爰依戡亂時期貪污治罪條例第十條規定，就其部分減輕其刑。
    原審就被告乙○○、甲○○部分依法論科，原無不合（甲○○關於八十二年二月
    另筆縮攝工程驗收部分，已由本院前審以詐欺罪判處罪行確定）。惟原判決：（
    一）認被告乙○○就八十二年二月另筆縮攝工程以及關於護照資料卡縮攝工程犯
    圖利罪。（二）就被告甲○○關於八十二年二月另筆縮攝工程認係連續犯。（三
    ）誤系爭縮攝工程圖利金額為三十九萬元，均嫌未洽。
貳、公訴意旨另以：被告甲○○與被告乙○○，共同基於概括圖利捷群公司之犯意，
    於八十一年六月十九日驗收時，甲○○復告知馮立毅處長乙○○同意讓伊多報一
    一０捲等語，馮立毅明知捷群公司實際拍攝之數量請款數量不符，竟仍於該部購
    置物品驗收單之公文書上簽註合格，便利捷群公司順利請款，得有三九０六九六
    元之不法利益，(2)嗣八十二年二月間第二期驗收時，甲○○復以空白點檢索增加
    拍攝約七一八五二四頁之方式請款，馮立毅亦明知而仍予以驗收合格，捷群公司
    復得有二六六０一三元之不法利益，足生損害於外交部，因認被告乙○○、甲○○所為，(3)被告乙○○基於相同之犯意，於八十一年一月間，未經簽准即私自委
    託捷群公司承包該處護照資料卡縮影工程，總計九六００三七頁，費用為七六八
    ０三０元，俟指示該處科長丙○○、馮立毅二人，將上開未經核准列支之經費，
    於第二期工程項目中報銷，經丙○○拒絕而未得逞，因認被告乙○○、甲○○另
    犯刑法第二百十三條之罪，並與所犯之戡亂時期貪污治罪條例之罪，兩罪有方法
    結果之牽連關係，被告乙○○就八十二年二月第二期縮影工程之所為，二罪間屬
    連續犯云云。經查：
  (一)上述壹、部分事實所涉縮影工程之驗收單上之合格字樣，並非被告馮立毅所為
      ，而係不知情之外交部總務司職員陳榮堯所為，此業據陳榮堯證述在卷，是被
      告乙○○、甲○○、馮立毅等人顯無於上開公文書中為任何之登載，再者，雖
      上開公文書之登載內容，確有不實之登載，但外交部該次驗收，除馮立毅外，
      另有陳榮堯、李雅玲等人參與，此觀之於驗收單即明，而驗收之人員，就驗收
      物品之內容本有審查之義務，雖乙○○、馮立毅二人明知捷群公司所交付之物
      品不符驗收條件，但其餘之驗收人員陳榮堯、李雅玲二人仍有審查義務，故其
      二人遭馮立毅及捷群公司欺矇而未查獲，然此仍不能據以認定被告乙○○、甲○○二人有參與使公務員登載不實，或利用不知情之公務員為登載不實（即間
      接正犯）之犯行，是被告乙○○、甲○○顯無公訴意旨所認之刑法第二百十三
      條之犯行甚明。
  (二)就被告乙○○就八十二年二月第二期縮影工程亦與被告馮立毅、甲○○共犯部
      分。經查，關於八十二年二月第二期縮影工程驗收，甲○○、馮立毅均稱未告
      知乙○○有關驗收之事，被告乙○○亦否認就八十二年二月第二期縮影工程驗
      收前，對馮立毅有何指示。此部分係甲○○自行浮報金額並溢領之，為本院前
      審判決認定之事實，甲○○並因此而被判詐欺罪有期徒刑三月確定，故被告乙○○有關此部分之犯行亦屬不能證明。
  (三)至公訴人就被告乙○○未經核准私自同意捷群公司承包護照資料卡縮影工程部
      分，查外交部因辦理護照數量甚多，而外交部無人力時，該項工程即外包，有
      外交部八十三年九月十七日外（八三）政字第八三三二四七一五號函附於原審
      卷（見原審卷第一八二頁）可稽，另外交部資訊主任即證人郭金榮於本院前審
      調查時亦證稱：「因護照是季節性關係，有時要多有時少，那時因外交部人力
      不足，捷群公司人還在，請其等再做下去，因護照資料要儘速縮影存檔，否則
      人力無法一照一照翻」，「尚未簽約前為求儘速建檔才讓捷群公司先拍縮影，
      因護照是一人一照，待歸檔的護照很多，如不先縮影歸檔，外交部人力不足無
      法清理」（見本院八十三年度上訴字第六九七八號第九三頁）等語，是以外交
      部有關護照資料卡縮影工程，前既有外包之事例，而此次係因人力不足，利用
      捷群公司尚有人力之時，未經法定程序由捷群公司承包，且研議併入不同項目
      申報，於行政程序上固有未當，然該項護照資料卡縮影工程既在業務上有需要
      ，且業經本院傳訊證人丙○○到庭證稱：「護照資料卡與檔案卡縮影沒有關係
      是正確的」（見本院九十年二月二十日訊問筆錄），復查無何積極證據可證明
      被告乙○○有何虛報數量或提高價格等具體事證，故該部分亦難認被告乙○○
      有何圖利犯行。
  (四)綜上所述，(1)被告乙○○部分，除前述有關第一期工程部分外，另公訴人所指
      八十二年二月間驗收之第二期工程、護照資料卡縮影工程及刑法第二百十三條
      之公務員登載不實罪部分均難證明，惟此部分檢察官起訴認與第一期驗收工程
      部分有裁判上一罪之關係，爰不另為無罪之諭知。(2)被告甲○○就公訴人所訴
      刑法第二百十三條之公務員登載不實罪亦難以證明，公訴人起訴時，誤八十二
      年二月驗收之第二期工程款部分亦係圖利而認被告甲○○所為有裁判上一罪之
      關係，自非確論，惟檢察官認此部份與前述第一期工程部分有裁判上一罪關係
      ，爰不另為無罪之諭知。(3)至有關護照資料卡縮影工程部分，檢察官並未起訴
      被告甲○○，此部分與被告甲○○經判決有罪之詐欺部分亦無裁判上一罪之關
      係，然此部分原判決亦一併論罪科刑（圖利罪）亦有未當，然此部分既非檢察
      官起訴，且與被告甲○○已經起訴部分無關，無庸諭知無罪之判決，附此敘明
      。
、原判決就被告乙○○、甲○○二人予以論罪科刑固非無見，惟原判決：(1)就被告
    乙○○部分其犯行除第一期工程部分外，有關第二期工程、護照資料卡縮影部分
    均有罪；(2)誤前述有罪部分縮攝工程圖利金額為三十九萬元，均嫌未洽。被告乙○○上訴，就前述有罪部分，亦否認犯罪，雖無足取；被告甲○○提起上訴否認
    犯罪，為無理由，是原判決關於被告乙○○、甲○○上開可議之處尚無可維持，
    應由本院將原判決關於乙○○、甲○○共同連續依據法令從事公務之人員，對於
    主管事務直接圖利部分（甲○○八十二年二月驗收縮影工程部分除外）撤銷改判
    ，爰審酌被告等為上述犯行之動機，及其犯罪目的、手段、方法、所圖得之不法
    利益與犯後態度否認犯罪等一切情狀，量處被告乙○○有期徒刑伍年貳月，被告
    甲○○有期徒刑貳年陸月，並依法宣告被告乙○○禠奪公權參年，甲○○褫奪公
    權貳年。又被告乙○○圖利捷群公司（甲○○）之金額依前述為三十九萬零六百
    九十六元，而捷群公司僅繳回三十九萬元（與詐領第二期縮影工程費二十六萬六
    千零十三元合計共繳回六十五萬六千零十三元，此有支票影本及外交部收據各一
    紙附原審卷可稽，尚有六百九十六元尚未繳回，此部分依八十一年七月十七日修
    正前之戡亂時期貪污治罪條例第十二條第一項規定：「犯本條例第四條至第六條
    各款之罪者，其所得財物，應予追繳，並依其情節分別沒收或發還被害人」，自
    應諭知追繳，如全部或一部無法追繳時，以被告乙○○、甲○○財產抵償之。因
    此係被告乙○○、甲○○圖利捷群公司，被害人係外交部，故並應諭知發還外交
    部。
據上論斷，應依刑事訴訟法第三百六十九條第一項前段、第三百六十四條、第二百九
十九條第一項前段，八十一年七月十七日修正前戡亂時期貪污治罪條例第六條第三款
、第十條、第十二條、第十七條，刑法第二條第一項但書、第十一條、第二十八條、
第三十一條第一項、第三十七條第二項、罰金罰鍰提高標準條例第一條前段，判決如
主文。
本案經檢察官郭弘佑到庭執行職務。
中      華      民      國     九十     年      四      月    二十四    日
                              台灣高等法院刑事第十一庭
                                  審判長法  官  楊  照  男
                                        法  官  王  詠  寰
                                        法  官  陳  炳  彰
右正本證明與原本無異。
如不服本判決應於收受送達後十日內向本院提出上訴書狀，其未敘述上訴之理由者並
得於提起上訴後十日內向本院補提理由書（均須按他造當事人之人數附繕本）。
                                      書記官  賴  淑  真
中      華      民      國    九十     年     四      月     二十六     日
附錄：本判決論罪科刑法條全文
八十一年七月十七日修正戡亂時期貪污治罪條例第六條
有左列行為之一者，處五年以上有期徒刑，得併科三萬元以下罰金：
一、意圖得利，抑留不發職務上應發之財物者。
二、募集款項或徵用土地、民伕、財物，從中舞弊者。
三、對於主管或監督之事務，直接或間接圖利者。
四、對於非主管或監督之事務，利用職權機會或身分圖利者。


司法院資訊處製作；財團法人民間司法改革基金會備份。
